【裁判字號】    88,易,2055
【裁判日期】    900131
【裁判案由】    詐欺
【裁判全文】
臺灣臺中地方法院刑事判決                        八十八年度易字第二○五五號
    公  訴  人  臺灣台中地方法院檢察署檢察官
    被      告  乙○○
右列被告因詐欺等案件，經臺灣台中地方法院檢察署檢察官提起公訴（八十七年度偵
字第一五八七三號）暨臺灣雲林地方法院檢察署檢察官移送併辦（八十八年度偵字第
四○一四、五二○二號），本院判決如左：
    主  文
乙○○明知為不實之事項，而使公務員登載於職務上所掌之公文書，足以生損害於公
眾，處有期徒刑貳月，如易科罰金以參佰元折算壹日。
被訴詐欺部分無罪。
    事  實
一、乙○○（原名李宗霓）前於民國八十五年間因犯偽造文書案件，經本院以八十五
    年度易字第一四號判處有期徒刑二月，緩刑二年確定，其於緩刑期內，明知其所
    有之國民身分證一紙，係於八十六年九月二十六日因向自稱為「陳明生」（相貌
    與戊○○之口卡照片相近，俟到案後另結）及其他真實姓名年籍均不詳之成年男
    子借款時交付予「陳明生」而非遺失，其因「陳明生」嗣後未將國民身分證交還
    ，竟於八十六年十二月二十二日至雲林縣虎尾戶政事務所，在「補領國民身分證
    申請書」上，偽填其國民身分證於「八十六年七月十日」在台中市遺失之不實事
    項，而持向該管戶政事務所承辦人員據以申請補領國民身分證，致使該戶政事務
    所承辦人員將此一不實之遺失事項，登載於職務上所掌之公文書，而得以補領國
    民身分證一張，足以生損害於戶政機關就身分證明文件管理之正確性。
二、案經法務部調查局台中市調查站報請臺灣臺中地方法院檢察署檢察官偵查起訴暨
    臺灣雲林地方法院檢察署檢察官移送併辦。
    理  由
壹、有罪部分：
  一、訊據被告乙○○對確有於右揭時、地將其所有之國民身分證，持向自稱為「陳
      明生」之人及其他真實姓名年籍均不詳之成年男子借款時，交付予「陳明生」
      ，並非遺失，其因「陳明生」嗣後未將國民身分證交還，乃於八十六年十二月
      二十二日至雲林縣虎尾戶政事務所，在「補領國民身分證申請書」上，偽填其
      國民身分證於「八十六年七月十日」在台中市遺失之不實事項，而持向該管戶
      政事務所承辦人員據以申請補領國民身分證，致使該戶政事務所承辦人員將此
      一不實之遺失事項，登載於職務上所掌之公文書，而得以補領國民身分證一張
      之事實，坦承在卷，且有補領國民身分證申請書影本二紙附於偵查卷內可稽，
      被告乙○○上開自白，核與事實相符，本案事證明確，被告乙○○犯行足堪認
      定。
  二、被告乙○○明知其之國民身分證並非遺失，竟於補領國民身分證申請書上，偽
      填遺失日期及事由，而持向戶政事務所承辦人據以申請補領國民身分證，使該
      事務所承辦人員將此不實事項，登載於職務上所掌之公文書，而得以補領國民
      身分證一張，足以生損害於戶政機關就身分證明文件管理之正確性，核其所為
      ，係犯刑法第二百十四條使公務員登載不實事項於公文書罪。爰審酌被告乙○
      ○之犯罪動機、目的，僅在補領本人國民身分證供己使用，其犯罪手段係屬平
      和，犯罪所生之危害尚非嚴重、犯罪後能坦承犯行，態度良好等一切情狀，量
      處如主文所示之刑，並諭知易科罰金之折算標準。
貳、無罪部分：
  一、公訴意旨另以：被告乙○○明知同案被告戊○○及其餘真實姓名年籍均不詳之
      成年人於民國八十六年間，在中國時報、聯合報等報章上所刊登之「代辦信用
      貸款，僅需三至五天就可貸到款項，過件收費」等廣告，係以誘得急須用錢之
      被害人與渠等連絡，再向被害人詐稱須先匯寄手續費與資料費至特定之郵局帳
      戶內，始可代辦信用貸款之方式，而向人詐騙款項，渠竟基於幫助詐欺之不法
      犯意，而提供郵政劃撥儲金帳號00000000號，戶名李宗霓之郵局帳戶
      ，供同案被告戊○○及其餘真實姓名年籍均不詳之成年人用以詐欺他人款項使
      用，其間有被害人蔡清萬等人陷於錯誤，而分別匯寄現款至被告乙○○上開帳
      戶內。因認被告乙○○涉犯幫助詐欺罪嫌等語。
  二、按犯罪事實應依證據認定之，無證據不得推定其犯罪事實；又不能證明被告犯
      罪者，應諭知無罪之判決，刑事訴訟法第一百五十四條、第三百零一條第一項
      分別定有明文；且認定不利於被告之事實，須依積極證據，苟積極證據不足為
      不利於被告事實之認定時，即應為有利於被告之認定，更不必有何有利之證據
      ；及事實之認定，應憑證據，如未能發現相當證據，或證據不足以證明，自不
      能以推測或擬制之方法，以為裁判期礎，亦分有最高法院三十年上字第八一六
      號、四十年台上字第八六號判例可資參照。
  三、本件公訴人認被告乙○○涉犯刑法第三百三十九條第一項之幫助詐欺罪嫌，係
      以被害人蔡清萬於調查站中所為匯款過程之指述及被告乙○○所為辯解不可採
      信等語，為其主要論據。惟訊之被告乙○○堅詞否認有公訴人所指幫助詐欺犯
      行，並辯稱：因向地下錢莊借款，始交付國民身分證及上開郵局帳戶存摺、提
      款卡予自稱「陳明生」之人，伊不知彼等將之用以詐騙他人錢財等語。
  四、經查，本件被害人蔡清萬受他人詐騙而匯款至被告乙○○上開帳戶一節，固有
      相關開戶及對帳單資料附於偵查卷內可資佐證。惟查：本案之遭查獲，係因被
      害人蔡清萬、顏美繁等人遭不明人士詐騙後所據以匯款之帳戶，分為被告乙○
      ○及同案被告丁○○、丙○○、甲○○（業經本院先行審結，被訴詐欺部分均
      判決無罪在案）所有，然查，法務部調查局調查員經依被害人顏美繁之姊顏美
      娥所提供之上開詐欺集團自稱「余文光」及「黃經理」之男子所留○四–00
      00000、0000000、0000000、0000000、0000
      000號電話號碼及車牌號碼ＮＴ–七五二二號自小客車進行追查，未有下文
      ，且因無法證明案外人鄭淑鈴（ＮＴ–七五二二號自小客車之所有人）犯罪，
      而為不起訴處分在案，又依卷附郵局對帳單資料內容觀之，被告乙○○所開立
      之上開帳戶，自八十六年十月間起即有多筆交易，且均係被害人匯款入帳後，
      於當日或翌日，即由詐欺集團人員以他行之自動提款機提款方式提領一空，足
      見上開詐騙集團行事極為小心，再參以此類詐欺犯罪型態，其犯罪者大都以冒
      用他人名義開戶或以詐得之他人帳戶供己使用等方式，充為詐騙被害人之匯款
      帳號，且所用之聯絡電話亦多為冒名申請，以避免留下可供警方追查之線索，
      藉以規避刑責，此為一般刑事犯罪實務所可得知之經驗，如謂被告乙○○開立
      上開帳戶，且知悉他人將用以供為犯罪使用而仍予以提供，實與經驗法則相悖
      。另綜觀全卷，除被害人蔡清萬、顏美繁等人因受他人詐騙而為匯款至被告乙
      ○○與同案被告丁○○、丙○○、甲○○等人所分別開立之上開帳戶內一節外
      ，並無其他任何證據可供認定被告乙○○係基於幫助同案被告戊○○及其他真
      實姓名年籍均不詳之成年人詐騙他人而為帳戶之提供，是被告乙○○所辯不知
      「陳明生」與其他真實姓名年籍均不詳之成年人將其所有上開帳戶用以詐騙他
      人及其並未參與詐財等詞，尚可採信。揆諸前揭規定及判例意旨，於積極證據
      不足為不利於被告之認定時，即應為有利於被告事實之認定，被告乙○○開立
      上開郵局存款帳戶後，雖未善盡妥善保管之責任，致帳戶為他人利用而為犯罪
      ，惟尚不能僅以推測、擬制之方法，而為認定事實之基礎；此外，復查無其他
      積極之證據，足認被告乙○○確有公訴人所指幫助他人詐欺之犯行，不能證明
      被告乙○○犯罪，自應為其被訴幫助詐欺部分無罪之諭知。
參、移送併辦部分：
  一、臺灣雲林地方法院檢察署檢察官移送併辦意旨略以：被告乙○○意圖為自已不
      法之所有，於八十七年四月二十三日在聯合報刊登「民間信貸–快速撥款○四
      、0000000」廣告，誘得急需用錢之被害人張雅貞與其連絡，而詐騙手
      續費一萬五千元；另於八十八年三月間，以彩色影印方式偽造台中市營業小客
      車駕駛人職業登記證一紙，嗣於八十八年三月三日二十時五十分許為警查獲，
      因認與前揭臺灣台中地方法院檢察署檢察官起訴部分有連續犯及牽連犯之裁判
      上一罪關係而移送併辦前來。
  二、查被告乙○○被訴幫助詐欺罪部分，業經本院判決無罪，已如前述，核與移送
      併辦意旨所指詐騙被害人張雅貞部分無連續犯之裁判上一罪關係；另被告乙○
      ○雖有明知其國民身分證並非遺失，竟於補領國民身分證申請書上，偽填遺失
      日期及事由，而持向戶政事務所承辦人據以申請補領國民身分證，使該事務所
      承辦人員將此不實事項，登載於職務上所掌之公文書，並補領國民身分證一張
      ，足以生損害於戶政機關就身分證明文件管理之正確性，而犯刑法第二百十四
      條使公務員登載不實事項於公文書罪。惟移送併辦所指被告乙○○於八十八年
      三月間，以彩色影印方式偽造台中市營業小客車駕駛人職業登記證之行為部分
      ，無論就犯罪動機、目的或犯罪手段觀察，均與前揭有罪部分不同，難認有何
      連續犯或牽連犯之裁判上一罪關係，移送併辦部分復未經檢察官提起公訴，本
      院自不得併予審理，應退回臺灣雲林地方法院檢察署檢察官另為處理。
肆、同案被告戊○○部分，俟通緝到案後再由本院另行審結。
據上論斷，應依刑事訴訟法第二百九十九條第一項前段，第三百零一條第一項、刑法
第二百十四條、第四十一條第一項前段，罰金罰鍰提高標準條例第一條前段、第二條
，判決如主文。
中      華      民      國    九十      年      一      月    三十一    日
            台灣台中地方法院刑事第七庭
                                    法  官  林  宗  成
右正本證明與原本無異。
如不服本判決，應於送達後十日內向本院提出上訴狀(須附繕本)，上訴於台灣高等
法院台中分院。
                                    書記官
中      華      民      國    九十      年      一      月    三十一    日
附錄論罪科刑法條
刑法第二百十四條
明知為不實之事項，而使公務員登載於職務上所掌之公文書，足以生損害於公眾或他
人者，處三年以下有期徒刑、拘役或五百元以下罰金。


司法院資訊處製作；財團法人民間司法改革基金會備份。
